臺灣高等法院民事判決
110年度上易字第2號
上  訴  人  胡安蓁  
訴訟代理人  楊山池律師
被 上訴 人  吳麗珍  
            胡雅婷  
            胡新韋  
上列當事人間請求返還借款事件，上訴人對於中華民國109年11
月25日臺灣臺北地方法院109年度訴字第1244號第一審判決提起
上訴，本院於110年4月21日言詞辯論終結，判決如下：
    主      文
原判決關於命上訴人給付逾新臺幣肆拾伍萬元本息，暨該訴訟費
用之裁判均廢棄。
上開廢棄部分，被上訴人在第一審之訴駁回。
其餘上訴駁回。
第一、二審訴訟費用由被上訴人連帶負擔百分之二十五，餘由上
訴人負擔。
原判決主文第一項應更正為：上訴人應給付新臺幣陸拾萬元，及
自民國一○八年十一月八日起至清償日止，按週年利率百分之五
計算之利息予被上訴人公同共有。
    事實及理由
壹、程序方面：
    按在第二審不變更訴訟標的，而補充或更正事實上或法律上
    之陳述者，非為訴之變更或追加，民事訴訟法第463條、第2
    56條定有明文。查本件被上訴人於原審主張上訴人積欠伊之
    被繼承人胡劍輝（下稱胡劍輝）借款債務共計新臺幣（下同
    ）60萬元本息（下稱系爭借款）未還，起訴請求上訴人應給
    付被上訴人60萬元本息等語（見原審支付命令卷第5頁）。
    嗣於本院審理中，被上訴人表示系爭借款屬胡劍輝之遺產，
    且尚未經協議分割或裁判分割，為公同共有關係，乃更正起
    訴聲明為請求上訴人應給付60萬元本息予被上訴人公同共有
    （見本院卷第299頁）。經核被上訴人所為，係屬補充、更
    正其於原審所為之事實上及法律上之陳述，非屬訴之變更、
    追加，揆諸前開說明，並無不合，應予准許。
貳、實體方面：　　
一、被上訴人主張：上訴人分別於民國99年8月16日、100年4月1
    1日、106年6月20日、106年7月18日向胡劍輝各借貸20萬元
    、10萬元、15萬元、15萬元，共計60萬元，胡劍輝則於上開
    日期匯款至上訴人之國泰世華銀行北新分行帳戶（下稱系爭
    帳戶），均未約定還款日期。胡劍輝於108年4月5日委託伊
    以LINE通訊軟體傳送訊息及影片向上訴人催詢還款，均未獲
    置理，胡劍輝嗣於108年4月10日死亡，伊為胡劍輝之全體繼
    承人，爰依消費借貸及繼承之法律關係，請求上訴人如數返
    還系爭借款本息。並於原審聲明：上訴人應給付被上訴人60
    萬元，及自支付命令送達翌日起至清償日止，按週年利率5%
    計算之利息。（原審判決被上訴人全部勝訴，上訴人不服提
    起上訴；被上訴人則更正起訴聲明業如前述）。並於本院答
    辯聲明：上訴駁回。
二、上訴人則以：伊確實有陸續向胡劍輝借貸60萬元，惟伊業以
    現金分別於99年11月12日還款20萬元、100年6月27日還款6
    萬元、100年8月31日還款4萬元、106年9月15日還款12萬元
    予胡劍輝，另於106年7月6日臨櫃匯款15萬元至胡劍輝帳戶
    ，已清償共計57萬元，有證人呂嘉輝、庚○○及匯款單為憑。
    原判決並未審究伊與胡劍輝間並無其他匯款之原因，未將伊
    匯款清償系爭借款之15萬元予以扣除，有違經驗法則；上開
    LINE訊息並非胡劍輝親自撰寫及傳送，伊不便於其上回應，
    且伊與胡劍輝為兄妹關係，於胡劍輝住院期間均有親自探視
    ，雙方間溝通管道暢通，若伊先前借款並未清償完畢，胡劍
    輝豈有屢次再借之理，至於胡劍輝於追討債務影片中僅有點
    頭、搖頭等動作，能否客觀表達系爭借款債務全數未清償亦
    有疑義。又訴外人胡德梅生前將欲分給伊兄弟姊妹之金錢交
    予胡劍輝代為轉交，惟胡劍輝並未轉交伊應取得之20萬元，
    伊自得依無因管理準用民法第541條規定請求胡劍輝給付20
    萬元，並以此債權與被上訴人之本件請求予以抵銷等語，資
    為抗辯。並於本院上訴聲明：㈠原判決廢棄。㈡被上訴人在第
    一審之訴駁回。
三、查被上訴人主張上訴人於99年8月16日、100年4月11日、106
    年6月20日、106年7月18日向胡劍輝分別借貸20萬元、10萬
    元、15萬元、15萬元，共計60萬元，且均已收到系爭借款；
    胡劍輝於108年4月10日死亡，被上訴人為胡劍輝之全體繼承
    人，共同繼承胡劍輝之系爭借款債權等情，有郵政跨行匯款
    申請書、胡劍輝除戶戶籍謄本、被上訴人戶籍謄本、胡劍輝
    繼承系統表、臺灣高雄少年及家事法院108年9月27日高少家
    宗家字第1080022325號函等件在卷可稽（見原審支付命令卷
    第7至13、19、27至29、33、39頁），上情並為上訴人所不
    爭執（見原審卷第134頁），堪信屬實。
四、至於被上訴人復主張上訴人就系爭借款全數未清償，伊為胡
    劍輝之全體繼承人，自得依消費借貸及繼承之法律關係，請
    求上訴人返還60萬元借款本息等情，則為上訴人所否認，並
    以前揭情詞置辯。經查：
　㈠上訴人辯稱已於106年7月6日臨櫃匯款15萬元至胡劍輝帳戶以
    清償系爭借款，是否有理？
　⒈按依債務本旨，向債權人或其他有受領權人為清償，經其受
    領者，債之關係消滅，民法第309條第1項定有明文。次按消
    費借貸之借用人主張借款業已清償，而貸與人主張借用人此
    項清償之款項，係屬另筆債務，並非系爭借款者，依舉證責
    任分配之原則，應由貸與人就另筆債務之存在負舉證責任（
    最高法院73年度台上字第2383號判決意旨參照）。
　⒉經查，上訴人係於106年7月6日臨櫃匯款15萬元至胡劍輝帳戶
    等情，業據提出匯款單影本乙紙為憑（見原審卷第103頁)，
    對照上開胡劍輝係於106年6月20日借款15萬元予上訴人之事
    實，是上訴人於向胡劍輝借款相隔2週左右還款，時間尚屬
    密接，被上訴人復未說明上訴人有何其他匯款予胡劍輝之原
    因存在，衡情上訴人應係就該筆借款為清償，足見上訴人就
    該筆15萬元匯款為清償抗辯一事，已盡相當舉證之責。至於
    被上訴人固稱胡劍輝生前借款予上訴人非僅本件所爭執之60
    萬元而已，而係140餘萬元，該筆15萬元匯款僅屬部分利息
    而已（見本院卷第43、71頁），惟渠等就上訴人除本件系爭
    借款外另有向胡劍輝借款、該筆15萬元匯款僅為利息償還等
    節，均未具體說明借款時間、方式、金額及利息如何計算，
    僅泛稱因為信任所以沒有立借據，胡劍輝在生前多次催討，
    上訴人拖延後又說有困難，胡劍輝好心幫忙，舊債未還有再
    借云云（見本院卷80頁），自難憑採。
　㈡上訴人辯稱以現金分別於99年11月12日還款20萬元、100年6
    月27日還款6萬元、100年8月31日還款4萬元、106年9月15日
    還款12萬元予胡劍輝以清償系爭借款，是否有理？
　⒈上訴人就此雖提出系爭帳戶存摺內頁影本為憑（見原審卷第9
    7至103頁），惟上開存摺內頁充其量僅能證明上訴人有自銀
    行提領款項之事實，本無從證明領款後之金錢流向，自不能
    憑此即能證明或推論上訴人有將領出之金錢交付予胡劍輝以
    清償系爭借款。　
　⒉上訴人另以伊配偶、姐姐即證人呂嘉輝、庚○○之證詞為據，
    惟查，證人呂嘉輝雖於原審109年10月21日言詞辯論期日到
    庭證稱：伊於99年11月12日在胡劍輝楠梓住處之巷口馬路上
    ，親眼見到上訴人交付1筆20萬現金予胡劍輝等語（見原審
    卷第136頁），然經被上訴人質疑呂嘉輝前揭所述與上訴人
    書狀內容不符後，呂嘉輝即改稱該款項是上訴人與胡劍輝在
    處理，伊退休時有去高雄玩好幾天，可能是第1天還9萬、第
    2天還11萬等語（見原審卷第137頁），可見就上訴人還款予
    胡劍輝之時間、次數、額度等內容，證人呂嘉輝說法已前後
    不一，礙難信採；又證人庚○○固於同日到庭證稱：伊分別於
    100年6月27日晚上、同年8月31日晚上、106年9月15日晚上
    ，皆於訴外人己○○高雄鼓山住處，親眼見到上訴人分別還款
    6萬元、4萬元及12萬元予胡劍輝等語（見原審卷第139至141
    頁），惟就被上訴人詢問關於庚○○於108年4月1日人在何處
    ，或有無接到被上訴人丙○○之電話一事時，則表示不記得、
    不知道等語（見原審卷第141頁），揆諸上訴人主張其還款
    時間為100年、106年間，距離庚○○於原審作證日期已分別逾
    10年、3年之久，且依庚○○所述，上訴人還款之場合乃在己○
    ○家中吃飯聊天之時（見原審卷第140、141頁），實不具任
    何特殊性，則庚○○何以於相隔數年後，仍能對於一般日常閒
    聊時之片段記憶清晰，且就他人事務即上訴人還款金額、日
    期分毫未差，然就距離作證日期較近之108年4月1日之自身
    經歷反而均表示不復記憶，兩相比較之下，顯與人之記憶力
    通常因事發時間久遠，而容易呈現記憶淡薄或模糊之常情有
    違，其證詞非為可採。是證人呂嘉輝、庚○○於原審所為之證
    述，尚無從證明上訴人有於前揭時間、地點以現金方式清償
    系爭借款之事實。  
　㈢至於被上訴人雖提出胡劍輝於108年4月5日所錄製之對話影片
    （見原審卷第44-1頁），欲證明胡劍輝已於影片中表示上訴
    人全未還款等情，然此經原審當庭勘驗後，該影片係被上訴
    人甲○○、戊○○向胡劍輝發問及說話，胡劍輝僅搖頭、點頭或
    哭泣而已（見原審卷第145至148頁），衡諸胡劍輝於錄製影
    片後5日即108年4月10日因病死亡（見原審支付命令卷第19
    頁)，則其於錄製影片時之身心狀況顯然不佳，亦無從得知
    其動作之真意究竟為何，又縱使胡劍輝之真意乃為表述上訴
    人確實欠錢不還，惟胡劍輝為系爭借款爭議之實質當事人，
    而非客觀中立之第三人，其所為亦僅屬片面意見，不能以此
    作為上訴人就系爭借款分文未還之證據。此外，上訴人復未
    提出其他清償事證，僅泛稱伊與胡劍輝之間均屬有借有還，
    否則胡劍輝當無再借之理云云，惟上訴人與胡劍輝間為兄妹
    至親關係，胡劍輝基於親屬情誼，而於上訴人前債未還而仍
    有資金週轉需求時多次小額借款亦非顯然悖於常情，且依舉
    證責任分配原則，本應由上訴人就其清償之事實負舉證之責
    ，惟上訴人就此除提出前述匯款單、存摺內頁及證人呂嘉輝
    、庚○○之證詞外，並無其他舉證，是上訴人逕以上情推論其
    欠款均已清償，否則胡劍輝自無再借之理，非能憑採。準此
    ，就上訴人所為清償抗辯乙節，僅於15萬元之範圍內為可信
    ，其餘部分舉證尚有未足，本院自無從認定上訴人所辯為實
    在。　
　㈣上訴人之抵銷抗辯是否有理？
　⒈按當事人於第二審不得提出新攻擊或防禦方法，但如不許其
    提出顯失公平者，不在此限，民事訴訟法第447條第1項第6
    款定有明文。本件上訴人於本院審理時始抗辯訴外人胡德梅
    生前將欲分給伊兄弟姊妹之金錢交予胡劍輝代為轉交，惟胡
    劍輝並未轉交伊應取得之20萬元，並依民法第334條第1項規
    定行使抵銷權等情，固屬於二審提出新攻擊防禦方法，惟此
    抗辯事由攸關上訴人是否應向被上訴人為給付，如不許其提
    出實屬顯失公平，依上開規定，自應許其於本院提出。
　⒉次按二人互負債務，而其給付種類相同，並均屆清償期者，
    各得以其債務，與他方之債務，互為抵銷，民法第334條第1
    項固定有明文。然當事人主張有利於己之事實者，就其事實
    有舉證責任，民事訴訟法第277條亦有明定，又同法第400 
    條第2項對經裁判之抵銷數額，復明定有既判力，則主張抵
    銷之當事人就其主張抵銷之債權及數額確實存在之事實自負
    有舉證責任（最高法院88年度台上字第3398號判決意旨參照
    ）。而上訴人所為之抵銷抗辯，既經被上訴人否認，則上訴
    人自應先就其所主張抵銷之債權及數額確實存在之事實，負
    舉證之責。
　⒊所謂無因管理，係指無法律上之義務，而為他人管理事務之
    行為而言，且不論適法無因管理或不法管理行為，均須管理
    人有為他人管理事務之意思，即以其管理行為所生事實上之
    利益，歸屬於該他人之意思，始能對該他人主張成立無因管
    理（最高法院103年度台上字第2191號判決意旨參照）。經
    查，上訴人主張伊與胡劍輝為兄妹關係，伊叔父即胡德梅無
    子嗣，生前表示將所遺財產由伊等兄弟姐妹均分(男生50萬
    元、女生20萬元)，並將部分現金交予胡劍輝轉交之，惟其
    他兄弟姐妹（指訴外人己○○、乙○○、庚○○、胡劍光家屬）皆
    已取得上開款項，唯獨胡劍輝並未交付伊應受取之20萬元，
    伊得依無因管理準用民法第541條規定請求胡劍輝給付，並
    以之為抵銷抗辯等情（見本院卷第291頁)，惟依上訴人之說
    法，胡德梅既於生前將其財產交託予胡劍輝，並指示胡劍輝
    代為轉交之，顯然胡劍輝係受胡德梅委任而為其處理事務，
    並非基於為上訴人管理事務之意思而為之；且證人己○○、乙
    ○○、庚○○、丁○○均於本院證稱：「胡德梅提到他將來會把錢
    平均分給我們，先叫胡劍輝拿一部分給我們」、「胡德梅的
    財產本來是要交給己○○的太太林麗華處理，林麗華沒有時間
    ，就說交給胡劍輝保管…胡德梅有說他的部分財產分給男生5
    0萬元、女生20萬元」、「胡德梅說要把錢及黃金都放在林
    麗華那邊，但林麗華說不要，說放在胡劍輝那邊，林麗華打
    電話叫胡劍輝上來處理…胡德梅對我們大家講，說以後他走
    了，他留下的錢全部平分」、「胡德梅的事情都是胡劍輝在
    處理」等語（見本院卷第115、119、124、132頁），益徵乃
    胡德梅生前交託胡劍輝保管其財產，並指示胡劍輝依其意願
    處理財產等事務，顯與前述無因管理之構成要件有間，是上
    訴人所為之抵銷抗辯，自難認有理。
　㈤被上訴人得請求上訴人返還之借款本息應為若干？　
　⒈按繼承人自繼承開始時，除本法另有規定外，承受被繼承人
    財產上之一切權利、義務；繼承人有數人時，在分割遺產前
    ，各繼承人對於遺產全部為公同共有；公同共有物之處分及
    其他之權利行使，除法律另有規定外，應得公同共有人全體
    之同意，民法第1148條第1項前段、第1151條分別定有明文
    。次按稱消費借貸者，謂當事人一方移轉金錢或其他代替物
    之所有權於他方，而約定他方以種類、品質、數量相同之物
    返還之契約。借用人應於約定期限內，返還與借用物種類、
    品質、數量相同之物，未定返還期限者，借用人得隨時返還
    ，貸與人亦得定1個月以上之相當期限，催告返還，民法第4
    78 條定有明文。又按所謂貸與人得定1個月以上之相當期限
    催告返還，非謂貸與人之催告必須定有期限，祇須貸與人有
    催告之事實，而催告後已逾1個月以上相當期限者，即認借
    用人有返還借用物之義務（最高法院70年台上第2011號、73
    年台抗第413號判例意旨參照），亦即貸與人一經向借用人
    催告（或起訴），其消費借貸關係即行終止，惟法律為使用
    人便於準備起見，特設「1個月以上相當期限」之恩惠期間
    ，借用人須俟該期限屆滿，始負遲延責任，貸與人亦始有請
    求之權利（最高法院97年度台上第2654號判決意旨參照）。
    復按遲延之債務，以支付金錢為標的者，債權人得請求依法
    定利率計算之遲延利息；又應付利息之債務，其利率未經約
    定，亦無法律可據者，週年利率為百分之5，民法第233條第
    1項前段、第203條分別定有明文。　　
　⒉準此，上訴人並不爭執前曾向胡劍輝借款60萬元之事實，嗣
    經本院認定上訴人已於106年7月6日清償其中15萬元；又債
    務之抵銷，以雙方當事人互負債務為必須具備之要件，若一
    方並未對他方負有債務，則根本上即無抵銷之可言，而上訴
    人所為之抵銷抗辯，既經本院認定為無理由，業如前述，則
    系爭借款之本金應尚餘45萬元甚明（計算式：60萬元－15萬
    元＝45萬元）。而上訴人與胡劍輝就系爭借款並未定有還款
    期限（見本院卷第240頁），亦未見兩造陳明遲延利息另有
    約定利率，自應以法定利率即年息5%計算；且胡劍輝前曾委
    託被上訴人於108年4月5日以Line之訊息及影片催詢上訴人
    還款（見原審卷71至75頁），衡情即屬貸與人催告之意思表
    示，而上訴人就此並未否認有收受上開訊息（見原審卷第95
    頁），應認該催告之意思表示已於斯時到達上訴人，距離本
    件支付命令送達予上訴人（108年11月7日，見原審支付命令
    卷第63頁）已逾1個月以上。從而，被上訴人依繼承、消費
    借貸之法律關係，請求上訴人給付45萬元，及自支付命令繕
    本送達翌日即108年11月8日起至清償日止，按週年利率5%計
    算之利息予被上訴人公同共有，為有理由，應予准許。
五、綜上所陳，被上訴人依消費借貸及繼承之法律關係，請求上
    訴人給付45萬元，及自支付命令送達翌日即108年11月8日起
    至清償日止，按週年利率5%計算之利息，洵屬有據，應予准
    許；逾此範圍之請求，為無理由，應予駁回。從而原審就超
    過上開應准許部分，為上訴人敗訴之判決，自有未洽，上訴
    意旨指摘原判決此部分不當，求予廢棄改判，為有理由，爰
    由本院廢棄改判如主文第2項所示。至於上開應准許部分，
    原審為被上訴人勝訴之判決，並無不合，上訴人意旨猶執前
    詞指摘原判決此部分不當，求予廢棄改判，為無理由，應駁
    回此部分上訴。又為使被上訴人更正後之聲明請求明確，爰
    於主文第5項予以宣示並說明之。 
六、本件事證已臻明確，兩造其餘之攻擊或防禦方法及所用之證
    據，經本院斟酌後，認為均不足以影響本判決之結果，爰不
    逐一論列，併此敘明。
七、據上論結，本件上訴為一部有理由、一部無理由，依民事訴
    訟法第450條、第449條第1項、第79條、第85條第2項，判決
    如主文。
中　　華　　民　　國　　110 　年　　5 　　月　　12　　日
                  民事第十四庭  
                        審判長法  官  蔡和憲
                              法  官  邱靜琪
                              法  官  周珮琦
正本係照原本作成。
不得上訴。
中　　華　　民　　國　　110 　年　　5 　　月　　12　　日
                              書記官  強梅芳